【裁判字號】    98,訴,154
【裁判日期】    980325
【裁判案由】    返還溢付款
【裁判全文】
臺灣士林地方法院民事判決               98年度訴字第154號
    原      告  加拿大商龐巴迪交通運輸股份有限公司臺灣分
                公司
    法定代理人  乙○○
    訴訟代理人  李岳洋律師
                林智育律師
                張克西律師
    被      告  緯駿貿易有限公司
    法定代理人  甲○○
上列當事人間請求返還溢付額事件，本院於民國98年3 月11日言
詞辯論終結，判決如下：
    主  文
被告應給付原告新臺幣壹佰壹拾玖萬捌仟肆佰壹拾陸元及自民國
九十七年十一月十九日起至清償日止，按年息百分之五計算之利
息。
訴訟費用由被告負擔。
本判決於原告以新臺幣肆拾萬元供擔保後，得假執行。
    事實及理由
一、原告主張：被告緯駿貿易有限公司於民國97年9 月17日與原
    告締約，由原告向被告訂購貨物1 批，僅須先行支付貨款30
    % 即新臺幣（下同）144,251 元作為預付款。惟原告誤於同
    年月25日將1,342,667 元匯入被告設於彰化銀行天母分行帳
    戶而致被告溢領1,198,416 元。被告既因無法律上原因取得
    溢領金額，自應返還原告。惟屢次催請還款，被告均未置理
    ，為此，基於不當得利法律關係，聲明請求：(一)被告應給付
    原告上開溢付款及自支付命令送達之翌日起至清償日止，按
    年息5%計算之利息；(二)願供擔保請准宣告假執行。
二、被告則以：上開溢領款業經銀行主動扣款，利益已不存在等
    語資為抗辯。並聲明：原告之訴及假執行之聲請均駁回。
三、原告主張被告無法律上原因受領上開溢付款，迄今尚未返還
    ，致其受有損害等情，為被告於審理中自承無訛，並有原告
    所提出採購單、發票、匯款單、通知信函影本等件為證，且
    經本院當庭核閱無訛，堪信為真實。是本件應審究者厥在於
    ：被告所溢領的款項是否已不存在而無須返還？茲分述如下
    ：
（一）按不當得利之受領人，不知無法律上之原因，而其所受之
      利益已不存在者，免負返還或償還價額之責任。受領人於
      受領時，知無法律上之原因或其後知之者，應將受領時所
      得之利益，或知無法律上之原因時所現存之利益，附加利
      息，一併償還；如有損害，並應賠償，民法第182 條定有
      明文。而所謂其所受之利益已不存在者，非指所受利益之
      原形不存在者而言，原形雖不存在，而實際上受領人所獲
      財產總額之增加現尚存在時，不得謂利益已不存在，故如
      受領人所受利益為金錢時，因金錢具有高度可代替性及普
      遍使用性，祇須移入受領人之財產中，即難以識別，而使
      財產總額增加，除非受領人能明確證明確該部分金錢業已
      不存在，始可主張該利益不存在（最高法院93年度台上字
      第1980號判決意旨可供參照）。
（二）經查：原告主張業已將被告溢領之事實通知被告乙節，為
      原告提出上開通知信函內載明：「…經查本公司於民國九
      十七年九月二十五日電匯訂單號碼08-644-Sara 預付款共
      計新台幣一百三十四萬二千六百六十七元整予台端。然實
      際含稅應付金額應為新台幣十四萬四千二百五十一元整。
      故本公司溢付預付款共計新台幣一百一十九萬八千四百一
      十六元整。經數度溝通後台端未依回頭承諾將此溢付款項
      於民國九十七年十月九日返還本公司…」等語有關原告曾
      限期被告於97年10月9 日前將溢付款返還原告明確，被告
      對於信函之真正，亦不爭執，則被告至少在97年10月9 日
      數日前即已知悉原告溢付之事實，應足認定。
（三）又查：被告固以所溢付之款項均已為彰化銀行主動扣取清
      償為辯，惟為原告所否認，被告關於該部分之事實復未能
      舉證以明，所辯自不足採。則原告主張其原僅須先行支付
      144,251 元予被告，卻於97年9 月25日匯款予被告設於彰
      化銀行天母分行帳戶1,342, 667元，被告溢領金額應為1,
      198,416 元（0000000 －000000=0000000），被告應返還
      等情，有原告所提出採購單及發票等件為證，被告對於上
      開書證並不爭執，亦堪認定。該部分溢付之金錢因與被告
      所得實力支配之帳戶內金額混合難以識別而使被告財產總
      額增加，且承前所述，該部分財產之增加並無法律上原因
      ，是參照前揭規定意旨，被告所受領之利益應仍屬存在，
      被告自應將該部分之利益併同知悉後之利息返還予原告，
      原告該部分之主張，於法有據，應足可採。
四、綜上所述，被告無法律上原因溢領款項，受有利益，致原告
    受有損害，且於被告知悉無法律上原因受領有系爭溢領款時
    ，利益仍屬存在。是原告依不當得利法律關係，請求被告返
    還1,198,416 元，及自支付命令送達被告之翌日即97年11月
    19 日 起至清償日止，按年息5%計算之利息，洵屬有據，應
    予准許。
五、原告陳明願供擔保，聲請宣告假執行，經核並無不合，爰酌
    定相當之擔保金額宣告之。
六、本件事證已臻明確，兩造其餘攻擊防禦方法與判決之結果不
    生影響，爰不另贅論，併此敘明。
七、據上論結，原告之訴為有理由，依民事訴訟法第78條、第39
    0 條第2 項判決如主文。
中    華    民    國    98    年    3     月    25    日
                  民事第二庭  法  官  古振暉
以上正本證明與原本無異。
如對本判決上訴，應於判決送達後20日內向本院提出上訴狀。
中    華    民    國    98    年    3     月    31    日
                              書記官  楊錫芬


司法院資訊處製作；財團法人民間司法改革基金會備份。
